臺灣臺南地方法院民事判決　　　　　　　　 96年度國字第2號
原　　　告　甲○
　　　　　　　　　　　樓
訴訟代理人　王燕玲律師
被　　　告　台南縣政府
法定代理人　乙○○
訴訟代理人　蘇明道律師
上列當事人間請求國家賠償事件，經本院於民國96年8月8日言詞
辯論終結，判決如下：
    主    文
被告應給付原告新台幣壹佰柒拾玖萬伍仟貳佰貳拾貳元，及自民
國九十六年二月三日起至清償日止，按年息百分之五計算之利息
。
原告其餘之訴駁回。
訴訟費用新台幣貳萬貳仟柒佰捌拾元，其中新台幣壹萬捌仟貳佰
貳拾肆元由被告負擔，新台幣肆仟伍佰伍拾陸元由原告負擔。
本判決原告勝訴部分於原告以新台幣陸拾萬元為被告供擔保後，
得假執行；被告以新台幣壹佰柒拾玖萬伍仟貳佰貳拾貳元為原告
預供擔保後，得免為假執行。
原告其餘假執行之聲請駁回。
    事實及理由
一、按依國家賠償法請求損害賠償時，應先以書面向賠償義務機
    關請求之。賠償義務機關對於前項請求，應即與請求權人協
    議。賠償義務機關拒絕賠償，或自提出請求之日起逾30日不
    開始協議，請求權人得提起損害賠償之訴，國家賠償法第10
    條第1、2項、第11條第1項前段分別定有明文。可知依國家
    賠償法請求損害賠償時，應與賠償義務機關經協議先行程序
    ，協議不成立或逾30日不開始協議，始得提起損害賠償之訴
    。本件原告已具狀向被告申請國家賠償，被告則於民國95年
    8月3日函覆拒絕賠償，此有台南縣政府95年8月3日以府行法
    字第0950165608號函附卷可稽，顯見原告於提起本件訴訟前
    業已履行首揭法條之前置程序規定，自得提起本件訴訟。
二、按訴狀送達後，原告不得將原訴變更或追加他訴，但擴張或
    減縮應受判決事項之聲明者，不在此限，民事訴訟法第255
    條第1項第3款定有明文。本件原告於起訴時原請求被告應給
    付新台幣（下同）2,589,095元及法定遲延利息；嗣原告於
    96年6月20日言詞辯論時將本金減為2,195,222元，此屬減縮
    應受判決事項之聲明，核與民事訴訟法第255條第1項第3款
    規定，尚無不合，應予准許。
三、原告起訴主張：
（一）按公有公共設施因設置或管理有欠缺，致人民生命、身體
      或財產受損害者，國家應負損害賠償責任。國家賠償法第
      3條第1項定有明文。所謂「公共設施之設置或管理有欠缺
      」者，係管理機關對於公共設施之設置、維護、修繕或保
      管有瑕疵，致公共設施不具備通常應有之狀態、作用或功
      能，而缺乏安全性而言，且上開國家賠償法第3條第1項之
      國家賠償責任，係屬無過失責任，故國家機關設置或管理
      公有公共設施，必須達於零缺點。務必使任何人使用公共
      設施均無發生危險或事故之虞，否則即難卸免國家賠償之
      責任。
（二）坐落台南縣七股鄉○○村○○○○○道旁道路及邊坡，屬
      於被告台南縣政府管轄，應負有維護、修繕及管理之責任
      。該道路曾由被告鋪設柏油路面，嗣因年久失修，僅以石
      灰渣等簡易方式鋪設。該道路及邊坡於94年7、8月間，因
      颱風及豪雨侵襲，造成路面掏空、邊坡多處坍方，經台南
      縣七股鄉公所報請被告處理，惟被告不但未設置任何禁止
      或警告標誌，提醒人車注意，亦未進行發包、修復。嗣於
      95 年2月24日晚上11時許，原告之子方發龍騎機車行駛於
      上開道路，跌落道路坍方處，溺斃身亡。
（三）台南縣七股鄉鹽埕村龍山漁港之六成排水道及該排水道道
      路（護岸）、邊坡管理及維護機關為被告：
（１）系爭六成排水道如被告向行政院農業委員會所告知為「區
      域排水」，參諸水利法第4條：「本法所稱主管機關：在
      中央為經濟部；在直轄市為直轄市政府；在縣（市）為縣
      （市）政府。」，第78-4條規定：「排水集水區域之劃定
      與核定公告、排水設施管理之維護管理、防洪搶險、安全
      檢查、設施範圍之使用管理及其他應遵行事項，由中央主
      管機關訂定排水管理辦法管理之。但農田、市區及事業排
      水，由目的事業主管機關依其法令管理之。」，及排水管
      理辦法第2條第2、3項：「本辦法所稱排水設施，指為確
      保排水機能得發揮排洪功效，所興建之水路、滯洪池、抽
      水站及閘門等建造物。前項排水設施內土地及為防汛、搶
      險或維護之需要所施設之通路範圍內之土地為排水設施範
      圍。」、第3條：「本辦法所稱排水管理，指下列事項：
      ．．．四排水設施之檢查及維護管理事項。」、第4條第1
      項規定：「排水依集水區域特性分為下列五種：一農田排
      水．．．。二市區排水．．．。三事業排水．．．。四區
      域排水：指排洩前三款之二種以上匯流者，或排洩區域性
      地面或地下之水，並經中央主管機關公告者。但不包括已
      有主管機關管轄之排水。五其他排水．．．。」等規定以
      觀，若本件六成排水道屬於「區域排水」，則其管理維護
      機關如何，自應依循水利法及排水管理辦法加以認定。而
      根據排水管理辦法第4條第2項：「前項區域排水依其流經
      之行政轄區範圍或所佔比例，區分為中央管、直轄市管及
      縣（市）管區域排水。」、第6條：「中央管區域排水之
      管理機關為水利署，並由水利署所屬河川局執行；直轄市
      管、縣（市）管區域排水之管理機關為該排水流經之直轄
      市、縣（市）政府，或由其所設置之機關管理。」之規定
      ，本件六成排水道流經區域，係被告轄下七股鄉○○○○
      段70-3 地號、地目水之國有土地，有卷附台南縣佳里地
      政事務所96年4月25日所測量字第0960003226號函送之複
      丈成果圖可稽，則依上開規定，本件六成排水道、該排水
      道護岸、設施內土地及通路，管理機關均屬被告無疑。
（２）復經鈞院向經濟部水利署函查結果，為「經查六成排水為
      經濟部於94年11月14日以經授水字第09420219360號函公
      告之區域排水，其轄管機關為台南縣政府」，有經濟部水
      利署96年7月25日經水政字第09651190260號函可稽，則本
      件發生事故之六成排水道護岸應由被告管理與維護，應堪
      認定。準此，原告主張被告為六成排水道護岸之賠償義務
      機關，亦屬有據。
（３）雖被告對鈞院關於本案龍山漁港航道旁道路、邊坡係由何
      單位負責管理，函覆稱：為私人土地，應由私人地主自行
      管理；及六成排水道管理機關之查詢，函覆稱：七股鄉○
      ○○○道依地域區分係由七股鄉公所管理云云，不僅與上
      開複丈成果圖不符，亦未說明其法源依據，顯屬卸責之詞
      ，不可採信。
（４）綜上所述，本件六成排水道、該排水道護岸、設施內土地
      及通路，管理機關應均為被告。
（四）被告對於公共設施之設置及管理有欠缺:
（１）按排水管理包括排水設施之檢查及維護管理事項，排水管
      理辦法第3條亦有明文。查本件六成排水道護岸早於94年3
      月間，即因遭大雨及海水沖刷致沿岸砌石及泥沙崩陷，嗣
      於同年6月間，又因豪雨沖刷護岸嚴重受損，海棠颱風期
      間，土堤潰決一半，經台南縣七股鄉公所報請被告專款補
      助改善，惟被告不但未進行修復改善工程，亦未設置任何
      禁止或警告標誌，提醒人車注意。直至95年2月24日後，
      始進行航道護岸復建工程、於排水孔用柵欄圍住及設置「
      禁止騎乘摩托車、腳踏車等行經堤頂，以維安全。」之警
      告標誌。得見該航道護岸確有崩陷應予修復，且柵欄及警
      告標誌應寓有提醒勿行駛車輛，以防人車掉落之警示作用
      存在，則本件六成排水道護岸，如被告認屬危險路段，自
      應即早修復，並設置警告標誌禁止機踏車通行以免誤掉落
      排水道內。被告至本件事故發生之95年2月24日前，已歷
      年餘仍未修復，更未設置任何警示標誌，顯對於公共設施
      之設置及管理有欠缺。
（２）本件原告之子方發龍於95年2月24日晚上11時許騎乘機車
      ，行經系爭六成排水道航道護岸，因護岸塌陷致連人帶車
      摔入該排水道內死亡，則有管理權責之被告因對於該六成
      排水道航道護岸此公共設施之設置及管理有欠缺，且該欠
      缺與方發龍之死亡有相當因果關係，足堪認定。
（五）系爭六成排水道護岸為公有公共設施，而其設置及管理有
      欠缺，且該欠缺與方發龍之死亡有相當因果關係，原告為
      方發龍之母，自得依國家賠償法第3條第1項之規定，請求
      被告負賠償責任。又國家賠償，除依本法規定外，適用民
      法規定，國家賠償法第5條定有明文。謹就原告請求之項
      目及金額，臚列如下:
（１）不法侵害他人致死者，對於支出殯葬費之人，亦應負賠償
      責任，民法第192條第1項定有明文。被害人方發龍因本件
      事故死亡，由原告支付殯葬費用合計147,000元，有殯葬
      費用收據為憑，復為被告所不爭執，該支出應屬適當公允
      。
（２）被害人對於第三人負有法定扶養義務者，加害人對該第三
      人亦應負損害賠償責任，民法第192條第2項定有明文。原
      告係方發龍之母，有戶籍謄本可佐，依民法第1114條至第
      1121條規定，子女對父母有法定扶養義務。原告為20年11
      月ll日生，現年75歲，依94年台灣省簡易生命表（女性）
      平均餘命尚有11.91年。又，原告之配偶陳萬來，年高近
      70歲，已無工作能力以扶養原告，另原告有四名子女，被
      害人方發龍應負擔4分之1之扶養義務，如依94年度綜合所
      得稅納稅義務人扶養年滿70歲直系尊親屬之免稅額每人每
      年111,000元為計算標準，則原告得請求被告賠償之扶養
      費，按霍夫曼計算方法扣除中間利息，為248,222元（計
      算式:111,000x8.944950/4=248,222）。
（３）不法侵害他人致死者，被害人之父母、子女及配偶雖非財
      產上之損害，亦得請求賠償相當金額，民法第194條定有
      明文。被害人方發龍死亡時年僅45歲（49年8月27日生）
      ，正值人生之黃金歲月，竟因本件意外死亡，原告白髮人
      送黑髮人，悲痛萬分，人生之苦楚，莫此為甚，茲請求精
      神慰藉金180萬元，實屬允當。
（４）原告請求賠償之金額為: 殯葬費147,000元、扶養費248,2
      22元、精神慰藉金180萬元，合計2,195,222元。
（六）本件原告之子方發龍並無與有過失之情:
（１）於95年2月24日前，被告並未於本件六成排水道護岸設置
      任何禁止進入之標誌，參諸台南縣七股鄉公所94年7月27
      日所建字第9093號函陳被告之「六成排水護岸急需改善工
      程計畫提案單」，明確記載系爭護岸使用情形為「眾人使
      用」，則依前揭規定，原告之子方發龍騎乘機車行駛於系
      爭排水道護岸，並無違反法令之情。
（２）原告不否認方發龍於事故發生時，係受訴外人吳進益之邀
      ，短期受雇為吳進益看顧漁塭。吳進益所有之漁塭係位於
      本件事故地點附近，對外亦有其他如事故現場之漁塭便道
      可與外聯絡。惟查，本件事故發生地點並未設有禁止進入
      之標誌，自不得僅以方發龍欲到達之地點有其他通路可供
      通行，方發龍未選擇該通路而選擇本件事故地點之便道通
      行，即認方發龍對事故之發生與有過失。又方發龍係於95
      年2月25日1l時左右經訴外人吳黃金英發現陳屍於系爭排
      水道堤防道路，據其所述，最後一次見到方發龍係於95年
      2月24日晚上10時。應可推測事故發生當時應為夜間，天
      色昏暗，而方發龍掉落排水道處之護岸，崩塌嚴重，且雜
      草叢生，以致一般人於夜間均難以辨識防患，如系爭肇事
      地點提早設置上述防止損害發生之警告標誌，並將崩場處
      修復完善，被害人即能避免進入該地區，當不致誤入護岸
      而遭溺斃，準此，被告主張過失相抵之抗辯，應不可採。
（七）並聲明：被告應給付原告2,195,222元，及自起訴狀繕本
      送達翌日起至清償日止，按年息百分之五計算之利息。原
      告願供擔保，請准宣告假執行。
四、被告則以：
（一）按國家賠償法第3條第1項規定：「公有公共設施因設置或
      管理欠缺，致人民生命、身體或財產受損害者，國家應負
      損害賠償責任。」，成立本法條規定之國家賠償構成要件
      列舉如下：（１）必須為公有公共設施，（２）須設置或
      管理欠缺，（３）須損害人民之生命、身體或財產，（４
      ）須損害與公有公共設施設置或管理欠缺具因果關係。
（二）台南縣政府鑒於六成排水道淤積，不利漁船、筏進出海作
      業，及為維護邊坡避免受潮汐水流衝擊發生崩塌，曾進行
      排水擋土牆修繕，但未包含堤頂便道。本件原告之子方發
      龍於95年2月24晚上11時許，騎乘機車行駛於六成排水道
      旁堤岸，駛至七股鄉鹽埕村247號魚塭寮200公尺前處之事
      故地點，該堤岸係該地私有魚塭之所有權人私自以石灰渣
      鋪設於該事故地點擋土牆後側回填土上方，充為其私有漁
      塭之便道使用，系爭路段並非由台南縣政府所鋪設及管理
      而供為公眾通行使用，故非屬公有公共設施。且該回填土
      （擋土牆）係作為鞏固邊坡之用途，並非供為公眾通行使
      用之公有公共設施。
（三）查位於台南縣七股鄉之六成排水係提供鄰近村落之排水設
      施，因台南縣七股鄉龍山村設有下山漁港，該排水道即兼
      漁船、筏出入道，非純為航道使用。
（四）六成排水道護岸頂僅為3公尺寬之回填土，且按卷附台南
      縣七股鄉龍山村辦公處94年3月9日（94）七股鄉龍村字第
      63號函示：本村下山子寮航道，現有砌石護岸常年遭大雨
      及海水沖刷，致沿岸砌石嚴重崩陷，威脅村民生命財產安
      全，亟待改善等語；復徵諸卷附七股鄉公所94年海棠颱風
      公共設施災害復建工程經費概估表所附照片二幀，顯見系
      爭路段岸頂嚴重塌陷。又訴外人吳黃金英為方發龍之表姐
      （嫂），於95年2月25日之警詢筆錄供稱：「（問：你與
      死者方發龍何關係？）死者方發龍為我親戚表小弟，是我
      丈夫吳進益雇用方發龍看顧魚塭工作。」等語，而吳進益
      所有之魚塭，係位於案發地點附近，對外復有道路可與外
      聯絡，方發龍對系爭路段岸頂嚴重塌陷，本不適合車輛行
      駛，顯有預見，卻仍圖一時之便，於夜間騎乘機車至事故
      地點不慎跌入六成排水道溺斃，其顯有過失甚明。
（五）查台南縣七股鄉之六成排水，係提供鄰近村落之排水設施
      ，是該排水道係屬區域排水設施。該排水道依地域區分係
      由七股鄉公所管理云云，資為抗辯。並聲明：原告之訴駁
      回。如受不利之判決，被告願供擔保請准免為假執行。
五、兩造不爭執之事實：
（一）台南縣七股鄉○○村○○○○○道旁道路（護岸）及邊坡
      ，於94年間因豪雨侵襲，造成路面掏空、邊坡多處坍方，
      經台南縣七股鄉公所於94年6月20日函請被告補助6,000,0
      00元修繕，惟被告未設置任何禁止或警告標誌，提醒人車
      注意，亦未進行發包、修復。嗣於95年2月24日晚上11時
      許，原告之子方發龍騎乘機車行駛於上開道路，不慎跌落
      道路坍方處，溺斃身亡。
（二）原告為被害人方發龍支出殯葬費147,000元。
（三）原告係被害人方發龍之母，於20年l1月ll日生（有戶籍謄
      本在卷可稽），依94年台灣省簡易生命表（女性）平均餘
      命尚有11.91年。原告之配偶陳萬來，年高近70歲，已無
      工作能力扶養原告，原告有四名子女，被害人方發龍對原
      告應負擔4分之1之扶養義務。
（四）如被告就被害人方發龍之死亡須負國家賠償責任，兩造同
      意原告請求扶養費損害之計算標準以每年111,000元計算
      。
（五）原告國小肄業，目前沒有工作，94年薪資所得75,000元，
      無不動產。
（六）95年2月24日之後，被告有在系爭道路（護岸）及邊坡進
      行修繕工程。
（七）系爭六成排水道經經濟部於94年11月14日公告為「區域排
      水」，其轄管機關為被告。
六、得心證之理由：
    本案爭執之關鍵在於：系爭道路（護岸）、邊坡是否由被告
    負責管理？系爭道路（護岸）、邊坡是否供眾人通行之公有
    公共設施？原告請求之精神慰撫金是否過高？被害人方發龍
    就系爭事故之發生是否與有過失？經查，
（一）按排水集水區域之劃定與核定公告、排水設施管理之維護
      管理、防洪搶險、安全檢查、設施範圍之使用管理及其他
      應遵行事項，由中央主管機關訂定排水管理辦法管理之。
      但農田、市區及事業排水，由目的事業主管機關依其法令
      管理之。本辦法所稱排水設施，指為確保排水機能得發揮
      排洪功效，所興建之水路、滯洪池、抽水站及閘門等建造
      物。前項排水設施內土地及為防汛、搶險或維護之需要所
      施設之通路範圍內之土地為排水設施範圍。本辦法所稱排
      水管理，指下列事項：．．．四排水設施之檢查及維護管
      理事項。排水依集水區域特性分為下列五種：一農田排水
      ．．．。二市區排水．．．。三事業排水．．．。四區域
      排水：指排洩前三款之二種以上匯流者，或排洩區域性地
      面或地下之水，並經中央主管機關公告者。但不包括已有
      主管機關管轄之排水。五其他排水．．．」。前項區域排
      水依其流經之行政轄區範圍或所佔比例，區分為中央管、
      直轄市管及縣（市）管區域排水。中央管區域排水之管理
      機關為水利署，並由水利署所屬河川局執行；直轄市管、
      縣（市）管區域排水之管理機關為該排水流經之直轄市、
      縣（市）政府，或由其所設置之機關管理，水利法第78-4
      條及排水管理辦法第2條第2、3項、第3條、第4條第1項、
      第2項、第6條分別定有明文。查系爭六成排水道經經濟部
      於94年11月14日公告為「區域排水」，其轄管機關為被告
      ，有經濟部水利署96年7月25日經水政字第09651190260號
      函1份在卷可卷。系爭六成排水道既經經濟部公告為「區
      域排水」，其主管機關為被告，而排水管理辦法第2條第2
      、3項復規定：本辦法所稱排水設施，指為確保排水機能
      得發揮排洪功效，所興建之水路、滯洪池、抽水站及閘門
      等建造物。前項排水設施內土地及為防汛、搶險或維護之
      需要所施設之通路範圍內之土地為排水設施範圍，則屬系
      爭六成排水道道路（護岸）、邊坡之系爭肇事地點，依水
      利法及排水管理辦法之規定，自應由被告負責管理，是被
      告辯稱：系爭道路（護岸）及邊坡並非由被告負責管理云
      云，自不足採。
（二）凡供公共使用或供公務使用之設施，事實上處於國家或地
      方自治團體管理狀態者，均有國家賠償法第3條之適用，
      並不以國家或地方自治團體所有為限，以符合國家賠償法
      之立法本旨（最高法院94年台上字第2327號判例參照）。
      系爭道路（護岸）、邊坡依水利法及排水管理辦法之規定
      ，應由被告負責管理，已如前述，而系爭道路（護岸）寬
      約3公尺，業經本院至現場勘驗屬實，有本院勘驗筆錄在
      卷可稽，並為兩造所不爭執，其寬度應適於機車、行人通
      行，且檢察官至現場勘驗時，亦有民眾騎乘機車至現場，
      有附於相驗卷之照片可證，參以台南縣七股鄉公所94年7
      月27日所建字第9093號函陳被告之「六成排水護岸急需改
      善工程計畫提案單」，明確記載系爭護岸使用情形為「眾
      人使用」，顯見系爭道路（護岸）確係供眾人通行使用之
      公共設施。被告辯稱：系爭道路（護岸）並非供眾人通行
      使用之公共設施云云，尚不足採。
（三）按公有公共設施因設置或管理有欠缺，致人民生命、身體
      或財產受損害者，國家應負損害賠償責任。國家損害賠償
      ，除依本法規定外，適用民法規定。又按因故意或過失，
      不法侵害他人之權利者，負損害賠償責任。不法侵害他人
      致死者，對於支出醫療及增加生活上需要之費用或殯葬費
      之人，亦應負損害賠償責任。不法侵害他人致死者，被害
      人之父、母、子、女及配偶，雖非財產上之損害，亦得請
      求賠償相當之金額，國家賠償法第3條第1項、第5條、民
      法第184條第1項前段、第192條第1項、第194條分別定有
      明文。系爭道路（護岸）因豪雨侵襲，造成路面掏空、邊
      坡多處坍方後，被告並未派員修護，亦未設置任何禁止或
      警告標誌，提醒人車注意，其管理顯有欠缺。被害人方發
      龍既因被告於系爭道路（護岸）及邊坡因豪雨侵襲，造成
      路面掏空、邊坡多處坍方後，怠於派員修護，且未設置任
      何禁止或警告標誌，提醒人車注意，致方發龍騎乘機車行
      駛於系爭道路（護岸），跌落道路、邊坡坍方處，溺斃身
      亡，則被害人方發龍之死亡與被告未派員修護系爭道路（
      護岸）、邊坡及設置任何禁止或警告標誌間自有相當因果
      關係。從而，原告依國家賠償法第3條第1項規定，請求被
      告對於原告因而所受之損害負賠償責任，自屬有據。茲將
      原告請求被告賠償之項目及金額是否應予准許，分述如次
      ：
（１）殯葬費部分：原告主張其為被害人方發龍支出殯葬費合計
      147,000元，為被告所不爭執，原告此部分之請求，自應
      准許。
（２）扶養費部分：按直系血親相互間互負扶養之義務。夫妻互
      負扶養之義務，其負扶養義務之順序與直系血親卑親屬同
      ，其受扶養權利之順序與直系血親尊親屬同。受扶養權利
      者，以不能維持生活而無謀生能力者為限。前項無謀生能
      力之限制，於直系血親尊親屬不適用之，民法第1114條第
      1款、第1116條之1、第1117條分別定有明文。經查：
    原告係被害人方發龍之母，其名下並無不動產，目前又沒
      有工作，原告之現狀並無法維持其生活。是依民法第1114
      條第1款、第1117條之規定，原告應有請求其法定扶養義
      務人即被害人方發龍扶養之權利。從而，原告依民法第19
      2條第2項規定，請求被告負損害賠償責任，洵屬有據。
    原告於20年l1月ll日生（有戶籍謄本在卷可稽），其於方
      發龍死亡時，依94年台灣省簡易生命表（女性）平均餘命
      尚有11.91年（原告僅請求11年之扶養費）。原告請求扶
      養費之損害，以每年111,000元計算。原告之配偶陳萬來
      ，年高近70歲，已無工作能力扶養原告，原告有四名子女
      ，被害人方發龍對原告應負擔4分之1之扶養義務，為兩造
      所不爭執。原告一次請求全部扶養費損害賠償，依年別5%
      複式霍夫曼計算法（第一年不扣除中間利息），原告得請
      求之扶養費賠償額為248,222元，其計算式為：[111000*8
      .00000000 （此為應受扶養11年之霍夫曼係數）]除以4（
      受扶養人數）=248222（小數點以下四捨五入）。
（３）精神慰撫金部分：原告係被害人方發龍之母，因方發龍騎
      乘機車跌落系爭道路（護岸）坍方處，溺斃身亡，精神上
      自受有極大之痛苦，則原告依據民法第194條之規定，請
      求被告賠償其非財產上之損害，即屬有據。查原告國小肄
      業，目前沒有工作，94年薪資所得75,000元，無不動產，
      被告係台南縣政府，為兩造所不爭執，並有稅務電子閘門
      財產所得調件明細表一份附卷可稽。本院審酌兩造之身分
      、社會地位、智識水準、經濟狀況，及原告因被害人方發
      龍之死亡所受之痛苦等一切情狀，認原告請求被告賠償非
      財產上損害賠償之金額，以請求1,400,000元為適當，逾
      此部分之請求，不應准許。
（四）被告雖抗辯：被害人方發龍於系爭肇事地點附近之魚塭工
      作，該魚塭有道路可與外聯絡，系爭路段岸頂嚴重塌陷，
      本不適合車輛行駛，方發龍顯可預見，卻仍圖一時之便，
      於夜間騎乘機車至事故地點不慎跌入六成排水道溺斃，其
      顯有過失甚明云云，然為原告所否認，並以：系爭道路（
      護岸）係供眾人使用，被告於系爭事故發生之前，復未於
      系爭六成排水道護岸設置任何禁止進入之標誌，且事故發
      生當時為夜間，天色昏暗，方發龍掉落排水道處之護岸，
      崩塌嚴重，且雜草叢生，一般人於夜間均難以辨識防患，
      難認方發龍就系爭事故之發生有何過失等語置辯。經查，
（１）系爭道路（護岸）係供眾人通行使用之公共設施，已如前
      述，而被告復自承於系爭事故發生之前，並未設置任何禁
      止或警告標誌，提醒人車注意，則被害人方發龍騎乘機車
      通行系爭道路（護岸），自難認有何過失。
（２）被告就系爭道路（護岸）既負有修護之義務，則系爭道路
      （護岸）因豪雨侵襲，造成路面掏空、邊坡多處坍方後，
      自應儘速派員修護，今被告不僅未儘速派員修護，復未在
      修護之前設置任何禁止或警告標誌，提醒人車注意，自應
      負國家賠償責任，不得反以被害人方發龍工作之魚塭尚有
      其他道路可與外聯絡，及方發龍應可預見系爭道路（護岸
      ）嚴重塌陷為由，主張方發龍就系爭事故之發生亦有過失
      。是被告抗辯原告就系爭事故之發生與有過失云云，自不
      足採。
七、從而，原告依國家賠償之法律關係，請求被告給付1,795,22
    2元（147000＋248222＋0000000），及自起訴狀繕本送達翌
    日即96年2月3日起至清償日止，按年息百分之五計算之利息
    ，為有理由，應予准許，逾此部分之請求，為無理由，應予
    駁回。又本件訴訟費用22,780元（第1審裁判費），應由被
    告負擔十分之八即18,224元，原告負擔十分之二即4,556元
    。
八、兩造分別陳明願供擔保以代釋明，聲請宣告假執行及免為假
    執行，經核原告勝訴部分，合於法律之規定，爰酌定相當之
    擔保金額分別宣告之；至原告敗訴部分，其假執行之聲請，
    因訴之駁回而失所依附，不能准許，併予駁回。
九、訴訟費用負擔之依據：民事訴訟法第79條。
中　　華　　民　　國　　96　　年　　8 　　月　　22  　日
                  民事第四庭    法　官　蘇正賢
以上正本係照原本作成
如對本判決上訴，須於判決送達後20日內向本院提出上訴狀
中　　華　　民　　國　　96　　年　　8 　　月　　22  　日
                                書記官　陳玉果
